Inventaris van het archief van de Staatscommissie voor de Herziening der Lager-Onderwijswet, 1926-1930
Nationaal Archief, Den Haag
Ministerie van Onderwijs en Wetenschappen: Staatscommissie tot Herziening Lager Onderwijswet
Staatscie. Herziening Lager Onderwijswet
1926-1930
O27577
0.50 meter; 10 inventarisnummers.
Normale geschreven, getypte en gedrukte documenten.
Nationaal Archief, Den Haag
Staatscommissie inzake herziening Lager onderwijswet
In 1926 werd een staatscommissie ingesteld om onderzoek te doen naar de onvolkomenheden in de wet Lager Onderwijs van 1920. In haar verslag van eind 1930 kwam de commissie met enige voorstellen tot verbetering. Het onvolledige archief bevat notulen, ingekomen stukken en nota's, rapporten en concepten voor wetswijzigingen.
Archiefvorming
Geschiedenis van de archiefvormer
Geschiedenis van de staatscommissie
De L.O. wet van 1920 heeft verschillende bezwaren aan het licht doen treden. Daarom werd in 1926 de staatscommissie inzake lager onderwijs in het leven geroepen. Zij had de opdracht met voorstellen te komen om de bezwaren weg te nemen.
De commissie werd geïnstalleerd door de toenmalige minister van Onderwijs, Kunsten en Wetenschappen mr. M.A.M. Waszink bij K.B. 120 van 2 juli 1926. De opdracht van de commissie luidde:
te overwegen, of in de Lager-onderwijswet 1920 wijzigingen behoren te worden aangebracht, waardoor met eerbiediging van het beginsel der financiële gelijkstelling tegenover de openbare kassen van het openbaar en bijzonder lager onderwijs, zoals dit is neergelegd in artikel 195 der grondwet, zonder schade te doen aan vitale belangen van het onderwijs - aan dat beginsel een minder kostbare toepassing wordt gegeven, de niet noodzakelijke beperkingen der vrijheid van onderwijs worden weggenomen, en in het algemeen bezwaren, welke bij de toepassing van de lager onderwijswet 1920 aan het licht getreden zijn, worden opgeheven
indien deze vraag bevestigend wordt beantwoord, haar voorstellen te belichamen in ontwerpen van wet en, indien nodig, van algemene maatregel van bestuur.
De commissie heeft de voorbereiding van haar werkzaamheden verdeeld over twee subcommissies. De eerste subcommissie stond onder leiding van de ondervoorzitter van de commissie. Daar werd in hoofdzaak de behandeling voorbereid van onderwerpen zoals:
Organisatie van het lager onderwijs, interne inrichting van de openbare school alsmede de opleiding van onderwijzers.
De tweede subcommissie onder leiding van de voorzitter van de staatscommissie behandelde in hoofdzaak:
Algemene inrichting der wet, algemene beschouwing van de waarborgen van de grondwet en de verdeling van de lasten tussen het rijk, gemeenten en verenigingen, rijksvergoeding aan gemeenten, titel IV van de wet (algemeen), stichtingen van gebouwen voor bijzondere lagere scholen, rijksvergoeding aan de schoolbesturen, gemeentelijke vergoeding aan de schoolbesturen.
De staatscommissie heeft 32 vergaderingen gehouden, de subcommissies kwamen 78 keer bijeen.
De staatscommissie bepaalde dat aan de vergaderingen van de subcommissies geen leden van de staatcommissie mochten deelnemen die tevens lid waren van een der andere subcommissies.
De commissie heeft zich in de eerste plaats afgevraagd of de grondslagen van de bestaande wet op het LO. bewaard dienden te blijven ofwel op de grondslag van artikel 195 van de grondwet een geheel ander stelsel gekozen diende te worden. In de tweede plaats werd nagegaan of tegemoet kon worden gekomen aan klachten ten aanzien van de niet noodzakelijke beperkingen van de vrijheid van onderwijs. De commissie kwam tot de conclusie dat de procedures in de wet over het algemeen juist waren geregeld. Zij was wel van mening dat de artikelen hier en daar vereenvoudigd moesten worden. Bij de desbetreffende artikelen zijn deze vereenvoudigingen toegelicht.
Met het uitbrengen van een verslag 29-12-1930 kon de taak van de commissie als beeindigd worden beschouwd.
Leden van de commissie
Voorzitter:
Mr. V.H. Rutgers, oud-minister van Onderwijs, Kunsten en Wetenschappen.
Ondervoorzitter:
Th. M. Ketelaar, lid van de Tweede Kamer der Staten-Generaal
leden:
Mr. H.W. van der Grinten, hoogleraar aan de rk. universiteit Nijmegen
Mr. H.W.J.M. de Jong, lid van de gemeenteraad 's-Gravenhage
Mr. A. Jonker, directeur van de Vereniging van Nederlandse Gemeenten
E. Polak, wethouder van de gemeente Amsterdam
Jhr. Dr. J.W.H. Rutgers van Rozenburg, lid van de Tweede Kamer der Staten-Generaal
Mr. J. Terpstra, secretaris van de schooiraad voor de scholen met de Bijbel 's-Gravenhage
H.W. Tilanus, lid van de Tweede Kamer der Staten-Generaal, secretaris van de Onderwijsraad te's-Gravenhage
Mej. J. Westerman, lid van de Tweede Kamer der Staten-Generaal
Mr. A.I.M.J. baron van Wijnbergen, lid van de Tweede Kamer der Staten-Generaal
tot secretarissen:
P. Laban, administrateur bij het departement van Onderwijs, Kunsten en Wetenschappen
J.C. Ligtvoet, administrateur bij het departement van Onderwijs, Kunsten en Wetenschappen.
In de samenstelling van de commissie traden in de loop van de tijd verschillende wijzigingen op.
Dr. W.W. van der Meulen volgde mr. A. Jonker op.
Mr. Terpstra werd opgevolgd mr. T.A. van Dijken.
Toegevoegd werden J.M. Erdman en mr. Ph.J. Idenburg.
Mr. Ph.J. Idenburg werd opgevolgd door mr. H.J. Tap.
Geschiedenis van het archiefbeheer
Het archief van de staatscommissie is afkomstig uit het archief van de afdeling L.O.-Algemeen en L.O.-Financiën 1918-1934. Het L.O. archief is bewerkt door de Centrale Archief Selectiedienst(CAS) te Winschoten. Het commissie-archief werd als vreemd archief retour gezonden aan het ministerie van Onderwijs en Wetenschappen te Zoetermeer. Afschriften van verzonden stukken zijn op een enkele uitzondering na niet aangetroffen. Dit moet waarschijnlijk toegeschreven worden aan de brand die in 1968 in het toenmalige archief-depot plaatsvond en het L.O.-archief voor een deel aantastte.
De verwerving van het archief
De rechtstitel is (nog) onbekend
Inhoud en structuur van het archief
2.14
Selectie en vernietiging
De omvang van het archief bedroeg 1,75 strekkende meter en is nu teruggebracht tot plm. 0,5 meter. Dit was mogelijk doordat vele afschriften van tal van stukken die deel uitmaakten van het archief uit het archief verwijderd konden worden.
Lijst van vernietigde archiefbescheiden
Brieven van onderwijsbonden en schoolbesturen met commentaren op de L.O.-wet.
Overzichten van leerlingenaantallen op scholen in diverse gemeenten.
Afschriften van brieven van diverse gemeenten aan provinciale besturen betreffende verzoeken tot wijziging van de L.O.-wet.
Stukken betreffende kosten lager onderwijs.
Statistieken rijks- en gemeente-inkomsten en uitgaven van het lager onderwijs.
Statistieken betreffende soorten scholen in diverse gemeenten.
Statistieken betreffende boventallige leerkrachten.
Ordening van het archief
De ingekomen stukken zijn in chronologische volgorde gelaten zoals ze zijn aangetroffen. Nota's en rapporten zijn naar de werkzaamheden van de subcommissies bij elkaar gezet.
Aanwijzingen voor de gebruiker
Openbaarheidsbeperkingen
Volledig openbaar.
Materiële beperkingen
Aanvraaginstructie
Openbare archiefstukken kunnen online worden aangevraagd en gereserveerd. U kunt dit ook via de terminals in de studiezaal van het Nationaal Archief doen. Om te kunnen reserveren dient u de volgende stappen te volgen:
U maakt een profiel aan op www.gahetna.nl, en logt vervolgens in
Via de archiefinventaris (alleen de beschrijvingen met rode nummers) selecteert u het gewenste archiefstuk door op de knop 'Reserveren' te klikken
In het volgende scherm geeft u aan op welke dag u het archiefstuk wilt inzien
Indien u zich bevindt in de studiezaal en een tafelnummer heeft ontvangen kunt u dit nummer vermelden. Als u geen tafelnummer heeft kunt u tafelnummer 777 laten staan
Vervolgens bevestigt u uw reservering door deze te versturen.
Verwant materiaal
Beschikbaarheid van kopieën
Bijlagen
Overzicht van geraadpleegde bronnen
Instellingsbeschikking: Koninklijk Besluit 120 van 2 juli 1926
Verslag van de Staatscommissie.
Beschrijving van de series en archiefbestanddelen
- Stukken van algemene aard, A)
  - Notulen van vergaderingen van de staatscommissie., 1926-1930; 1; 1 omslag
  - Ingekomen stukken, 1926-1930; 2-3; 2 omslagen
    - 1926-1928, 2; 1 omslag
    - 1928-1930, 3; 1 omslag
- Stukken betreffende bijzondere onderwerpen, B)
  - Stukken betreffende de installatie van de staatscommissie., 1926; 4; 1 omslag
  - Stukken betreffende de leidraad voor diverse gewijzigde artikelen van de L.O. wet., Z.j.; 5; 1 omslag
  - Stukken betreffende memories van antwoord en concepten van de gewijzigde L.O. wet., Z.j.; 6; 1 omslag
- Subcommissie I, C)
  - Notulen van vergaderingen van de subcommissie I., 1927-1930; 7; 1 omslag
  - Nota's en rapporten van de subcommissie I betreffende de toepassing van de wijzigingen van de L.O. wet, afschriften, 1927-1930; 8; 1 omslag
- Subcommissie II, D)
  - Notulen van vergaderingen van de subcommissie II., 1927-1930; 9; 1 omslag
  - Nota's en rapporten van de subcommissie II betreffende toepassingen van de wijzigingen van de LO. wet, afschriften., 1926-1930; 10; 1 omslag